【裁判字號】    90,易,198
【裁判日期】    900316
【裁判案由】    詐欺
【裁判全文】
台灣台中地方法院刑事判決                            九十年度易字第一九八號
    公  訴  人  臺灣臺中地方法院檢察署檢察官
    被      告  甲○○
    選任辯護人  柯開運
右列被告因詐欺案件，經檢察官提起公訴（八十九年度偵字第一三八九八號），本院
判決如左：
    主  文
甲○○意圖為第三人不法之所有，以詐欺之方法，取得賑災款項，處拘役陸拾伍日。
緩刑貳年。
    事  實
一、甲○○之夫羅成通為門牌台中市○○路○段一五四號十三樓之十「東方巴黎」之
    所有權人，甲○○與其夫羅成通平日係居住於彰化縣彰化市○○路一０八號，夫
    妻均未居住在該房屋，而平常該房屋之事務羅成通均授權甲○○處理，是於民國
    八十八年九月二十一日凌晨一時四十七分，台灣地區發生集集大地震（下稱九二
    一震災），台中市為災區，該房屋受有災害經鑑定為全倒；總統另於八十八年九
    月廿五日頒布緊急命令，行政院隨即指示內政部，對於住屋全倒者，每戶發給救
    助慰問金新台幣（下同）二十萬元，住屋半倒者每戶十萬元，內政部並於八十八
    年九月三十日以台（八八）內社字第八八八五四六五號及八十八年十月一日以台
    （八八）內社字第八八八二三三九號函示，房屋倒塌救助及慰問金發給對象，係
    以災前戶籍登記為準，且應由實際居住於受災屋屋內現住戶之戶長或現住人具領
    ，未居住於受災毀損住屋內者，不予發給，至如未設籍而有實際居住之事實者，
    得以切結書由村、里長認定後申請具領。而受災戶租金補助之發放，係以災前實
    際居住之自有房屋經鄉（鎮、市、區）公所評定為全倒或半倒者，且未接受臨時
    屋、國宅或軍營安置者，發給房屋所有權人戶內實際居住人口租金補助每人每月
    三千元。據此甲○○及其夫羅成通均不具備申領資格，甲○○竟意圖為其夫不法
    之所有，以曾受羅成通全權委託處理該受災房屋一切事務為由，填寫其夫羅成通
    之授權書，向東方巴黎管理委員會主任委員乙○○偽稱其有實際取住於該房屋，
    使乙○○未予詳查，而於八十八年十月十八日誤開立內載「查本東方巴黎大廈台
    中市○區○○里○鄰○○路○段一五四號十三樓之Ａ十室，房屋居住人羅成通、
    甲○○，因戶籍未在此處設籍，但本人確實居住於此住所無誤。」等內容之證明
    書一份，並持向台中市北區區公所，申領慰助金，使區公所之承辦人員陷於錯誤
    ，而據以發放房屋倒塌慰助金二十萬元及房租補助金七萬二千元（每人每年補助
    三萬六千，二人合計七萬二千元）予甲○○。
二、案經法務部調查局臺中市調查站報告臺灣臺中地方法院檢察署檢察官偵查起訴。
    理  由
一、訊據被告甲○○，固坦承請領震災慰助金二十萬元及房租補助金七萬二千元之事
    實，惟否認有詐欺之意思，辯稱：伊平時雖係住在彰化，但八十八年八、九月間
    ，偶爾會到該房屋稍作休息，沒有水電使用，並不覺得不便，且政府並未規定水
    電零度即不能申領慰助金。又同大廈住戶亦有相同情形，卻為地檢署為不起訴處
    分確定，不甚公平。另伊和其夫於九二一震災發生後及平常每月均有固定捐款予
    慈善機構，捐款總額也超過所領之慰助金，實無可能為了區區二十幾萬元，而起
    詐欺意圖云云。然查：
  （一）按所謂居住，主觀上需有居住之意思，客觀上需有居住之事實，且需有一定
        期間始足當之，本件被告自承其平時與其夫係住在彰化市，顯見其二人客觀
        上有以彰化市之住處為住所之行為，另依卷附之戶籍謄本所載（參偵查卷第
        二八頁），可知被告與其夫二人亦設籍於彰化市，其等主觀上亦有以彰化之
        住處為住所之意思甚明。
  （二）又查，該受災房屋自八十八年一至九月份的用水量，均為零度，電錶亦自八
        十八年七月一日起即遭終止契約拆除，有台灣省自來水公司第四區管理處台
        中服務所八十九年元月三日台水四中所稽字第三三八０號函送之用水資料，
        及台灣電力公司台中區營業處八十九年一月三日中區費核發字第九九二－○
        ○九號函送之拆表或用電未及底度用戶資料各一份在卷可稽，依一般人生活
        之經驗法則，倘確有實際居住該屋，應無可能未使用民生必用之水、電，甚
        且於被斷電後，仍未申請復電，是被告與其夫於九二一震災前，倘有前往該
        屋，應僅係充當偶爾之休息處所而已，實與申領慰助金、房租補助金之「實
        際居住」條件不符。蓋政府發放二十萬元慰助金及每人每月三千元房租補助
        金之立意，係讓因房屋震倒而無屋可住之現住戶，得以運用該些慰助金及房
        租補助金暫時另找居住之處所以安頓生活，非對倒塌房屋之所有權人所作之
        補貼，此為眾所週知之事實，被告明知其與其夫並非以該屋為住所，日常居
        住亦未因該屋全倒而發生立即之困難，竟仍為其夫提出申請領取慰助金，其
        有為其夫不法所有之意圖甚明。另前開函示規定可得申領慰助金、房租補助
        金之條件，係以實際居住於受災屋屋內者為限，而水電之使用與否僅係認定
        有無確實居住之佐證爾，被告前揭以政府並未規定水電零度者不能申領慰助
        金等語為辯，實有誤解。
  （三）至於被告雖提出由東方巴黎管理委員會主任委員乙○○所出具之證明書，用
        以證明其平時確有住在該房屋內，然按上開事實欄所載之函示內容意旨以觀
        ，倘係未設籍，而確有實際居住之事實者，始得以切結書由村、里長認定後
        申請具領。是證明申領人確有實際居住事實之切結書，係由村、里長就申領
        人確有實際居住之事實予以認定後，始得出具。本件依被告於調查局中供稱
        ：其係向里長詢問，其僅於假日前來居住是否可以領，里長表示可以領之後
        ，其才誤以為係現住戶始提出申領等語（詳偵查卷第一三頁）以觀，主任委
        員乙○○亦顯係在被告上開相同之誤導下，對於被告是否有確實居住於該屋
        之事實未為任何查證之情況下，自行認定被告確實有居住於該屋，而出具證
        明書，惟查，被告實際上並無確實居住於該屋，已如前述，乙○○所出具之
        證明書實係陷於錯誤而出具，並無足證明被告確實有居住於該屋。
  （四）另被告以其於九二一震災期間，曾透過海頓慈善基金會於八十八年九月二十
        八日捐款十萬元、財團法人台灣基督長老教會雙龍光復教會社區理事會於八
        十八年十二月十七日捐款五萬元、財團法人中華民國佛教慈濟慈善事業基金
        會自八十八年七月至十二月止每月捐款三萬元救助災民，且其夫為彰化地區
        名醫，生活富裕，區區二十幾萬元，殊無導致其引起詐欺之動機與意圖等語
        為辯，惟被告所舉上開事證，僅足證明被告與其夫平日經濟生活不虞匱乏，
        樂善好施，與本件詐欺犯行之成立不生影響。再被告所指與其同住該大廈內
        亦具相同犯行之住戶藍采敏，業經台灣台中地方法院檢察署檢察官為不起訴
        處分確定，經本院調取該不起訴處分書（附本院卷內）審閱後，查該不起訴
        處分之理由係以藍采敏所為係犯刑法第三百三十九條第一項之詐欺罪，惟因
        該罪係屬刑事訴訟法第三百七十六條所列之輕微案件，並酌其無前科，且其
        終生積蓄所購置之房屋一夕毀於九二一震災，而圖萌詐領二十萬元之慰助金
        ，衡其情，認所犯情節尚屬輕微，且藍采敏犯後自白犯行，並已將受領之慰
        助金返還發放機關台中市政府，態度良好而無再犯之虞，並參酌刑法第五十
        七條所列事項，認以不起訴為適當而依刑事訴訟法第二百五十三條第一項為
        不起訴處分，是承辦檢察官並非以藍采敏犯罪嫌疑不足為不起訴處分，而仍
        認定藍采敏之詐欺犯行成立，僅係基於微罪不舉原則而為不起訴處分爾，與
        本件公訴人因被告於偵查中否認犯行，故予起訴，尚有差異，實難相提併論
        。
  （五）此外，復有被告提出申領九二一震災房屋全倒慰助金及租金補助款所提出之
        切結書影本二份（二份之格式均係申領租金補助款之切結書，然其中一份依
        當時申請之意思，應係指申領慰助金所簽立之切結書，參八十九年七月二十
        九日台中市北區區公所八九公所經字第一三０四七號函主旨載有「．．．其
        慰助金所簽立之切結書應是本所當時發放時之錯寫」等語可明。）、台中市
        北區新北里證明書影本、建築改良物所有權狀影本、戶籍謄本影本、證明書
        影本、國民身分證影本、台中市政府發放九二一震災受災戶慰助金印領清冊
        （北區新北里）影本各一份附卷可稽。事證已臻明確，被告犯行應堪認定。
二、核被告所為，係犯刑法第三百三十九條第一項之詐欺取財罪。公訴人雖僅就詐領
    慰助金二十萬元之犯行提起公訴，然檢察官就犯罪事實一部起訴者，其效力及於
    全部，本件被告詐領房租補助金部分之犯罪事實，與前揭論罪科刑之詐領慰助金
    部分，係同時提出申領，觀被告申領九二一震災房屋全倒慰助金及租金補助款所
    提出之切結書出具之日期均為八十八年十一月二十五日（附偵查卷第十五、十六
    頁）可明，有實質上一罪關係，本院自應就此部分一併加以裁判，附此敘明。另
    依八十八年九月二十五日華總一義字第八八○○二二八四四○號公布之緊急命令
    第十一點二項規定：以詐欺、侵占、竊盜、恐嚇、搶奪、強盜或其他不正當之方
    法，取得賑災款項、物品或災民之財物者，按刑法或特別刑法之規定，加重其刑
    至二分之一，又該命令適用期間依第十二點規定，乃自八十八年九月二十五日至
    八十九年三月二十四日止。經查，本件被告以詐欺取得賑災款項，自應依上揭緊
    急命令第十一條第二項之規定加重其刑。爰審酌被告素行良好，平日亦樂善好施
    ，且與其夫為上開房屋之所有權人，確因此次地震而受有損失，經此地震創痛，
    驚魂未定，面對辛苦掙得之房屋，在一夕之間損失慘重，內心之遺憾實難以形容
    ，是其思慮難免不週，及其事後已歸還該二十七萬二千元之慰助金及房租補助金
    予台中市政府，有台灣銀行活期存款存摺於八十九年八月十一日轉帳二十七萬二
    千元之明細表一紙在卷可稽，及其犯罪後之態度良好等一切情狀，量處如主文所
    示之刑。查被告前未曾受有期徒刑以上刑之宣告，有臺灣台中地方法院檢察署刑
    案資料查註紀錄表一份附於偵查卷可稽，其因一時失慮，偶罹刑典，經此刑之宣
    告，應知警惕而無再犯之虞，本院認以暫不執行其刑為適當，併予宣告緩刑二年
    ，以勵自新。
據上論斷，應依刑事訴訟法第二百九十九條第一項前段，中華民國八十八年九月二十
五日華總一義字第八八００二二八四四０號緊急命令第十一條第二項，刑法第三百三
十九條第一項、第七十四條第一款，罰金罰鍰提高標準條例第一條前段，判決如主文
。
中      華      民      國    九十      年      三      月     十六     日
                                臺灣臺中地方法院刑事第六庭
                                    法  官  許  月  馨
右正本證明與原本無異。
如不服本判決，應於判決送達後十日內向本院提出上訴狀，上訴於臺灣高等法院臺中
分院( 須附繕本 )。
                                    書記官
中      華      民      國    九十      年      三      月     十六     日
附錄論罪科刑法條
刑法第三百三十九條第一項：
意圖為自己或第三人不法之所有，以詐術使人將本人或第三人之物交付者，處五年以
下有期徒刑、拘役或科或併科一千元以下罰金。


司法院資訊處製作；財團法人民間司法改革基金會備份。
